臺灣高等法院刑事判決　　　　　　　　 94年度上易字第174號
上　訴　人
即　被　告　乙○○
上列上訴人因傷害等案件，不服臺灣臺北地方法院93年度易字第
1053號，中華民國93年12月13日第一審判決（起訴案號：臺灣臺
北地方法院檢察署93年度偵字第12702號），提起上訴，本院判
決如下：
    主  文
上訴駁回。
    事  實
一、乙○○於民國76年10月21日因公共危險案件經本院判處有期
    徒刑4年，於76年11月23日確定，並於77年6月8日裁定減為
    有期徒刑2年，於78年12月17日執行完畢；於83年9月23日因
    詐欺案件經原審判處拘役30日確定，於83年12月6日執行完
    畢；於84年10月16日因妨害兵役案件經台灣新竹地方法院判
    處拘役50日，84年11月14日確定，於84年12月6日執行完畢
    ；於85年6月18日因妨害公務案件經原審判處有期徒刑5月確
    定，86年1月20日執行完畢；於86年9月30日因妨害公務案件
    經原審分別判處有期徒刑3月及拘役50日，於86年12月17 日
    確定，於87年3月4日執行完畢；於90年7月3日因妨害公務案
    件經原審科處罰金3百元，90年8月6日確定，於90年11月27
    日執行完畢；於90年10月12日因妨害公務等案件經原審判處
    應執行有期徒刑5月，於90年11月9日確定，並於90年11月28
    日執行完畢。
二、乙○○於28歲（民國84年）時開始吸食安非他命，半年後致
    出現聽幻覺、視幻覺、被害妄想、關係妄想等症狀，於86年
    9 月間因上述精神症狀至長庚醫院精神科門診就醫，經診斷
    為器質性精神病，但未規則就醫。由於長期患有精神分裂病
    ，使用安非他命及邊緣性智能、反社會性格特質影響下，加
    上受被害意念、關係意念所干擾，導致整體判斷力明顯下降
    ，衝動控制亦差，且面對壓力之處置能力不佳，有精神耗弱
    之現象。乙○○於93年5月16日晚間10時10 分許，在台北市
    ○○街與寶慶路口之總統府前停車場內，無故走進北廣場停
    車場內之憲兵崗哨亭內將放置崗哨亭內之物品弄亂並往外扔
    至路上，適為值當日22時至24時之總統府駐地安全維護便衣
    哨勤務之憲兵甲○○撞見，遂走上前出示證件表明身分，質
    問並制止乙○○，斯時乙○○因受被害意念、關係意念所干
    擾，導致整體判斷力明顯下降，衝動控制亦差，及面對壓力
    之處置能力不佳而達精神耗弱之程度，雖然明知甲○○係值
    總統府駐地安全維護便衣哨勤務之憲兵，為依據法令執行公
    務之公務員，除對甲○○大聲咆哮外，猶基於妨害公務及傷
    害之犯意，竟於憲兵甲○○依法執行維持秩序並禁止其喧鬧
    之職務之際，徒手毆打憲兵甲○○並與之發生拉扯，對於依
    法執行職務之公務員甲○○施強暴，並致甲○○因此受有左
    側眉側表淺撕傷、左頸擦傷面積3Ｘ3公分、右頸擦傷3Ｘ3公
    分、手臂瘀傷3Ｘ3公分、左耳外耳廓瘀傷之傷害，直至亦在
    附近值總統府駐地安全維護便衣哨勤務之另一名憲兵金建華
    撞見上情而跑上前支援，乙○○始停手攻擊甲○○，甲○○
    、金建華2 人遂先將乙○○帶回北廣場隊部，不久台北市政
    府警察局中正第一分局介壽路派出所警員江建興亦經通知而
    抵達北廣場憲兵隊部將乙○○帶回介壽路派出所調查製作筆
    錄。
三、案經甲○○訴由台北市政府警察局中正第一分局報請台灣台
    北地方法院檢察署檢察官偵查起訴。
    理  由
一、訊據上訴人即被告乙○○對於右揭時、地曾與告訴人即憲兵
    211營第2連憲兵甲○○發生拉扯之事實坦承不諱，惟辯稱「
    我不知道那裡是禁區，是告訴人先打我，我才打他，我到警
    察局還被警察用槍打我頭云云；於原審審理時則辯稱：我是
    被憲兵打，我只好反抗，我有說我有要幫忙清理，甲○○沒
    有出示證件云云。經查：
    (一)右揭事實，經告訴人甲○○於偵查時指訴：當日我在重慶
      南路靠總統府之紅磚道花圃執勤，被告在重慶南路的花圃
      ，北廣場左側，我看到他走進哨亭，把東西丟出來，然後
      往懷寧街走出去，我就出示證件要把被告留下來，並詢問
      他為何丟東西，他不願意讓我帶他回去，就出手攻擊我，
      打我的臉，被告看到我們兩個人，就沒有再攻擊了，我們
      就報警處理，前後約五分鐘（見偵查卷第35頁），復經現
      場目擊證人即當時亦在附近值總統府駐地安全維護便衣哨
      勤務之另一名憲兵金建華於原審證述：當時我在寶慶路值
      便衣哨，我看到被告在北廣場哨亭破壞東西，甲○○發現
      去制止他，因為被告不願配合，就動手打甲○○，甲○○
      臉頰及手臂紅紅的，我發現後就制止，哨亭當時應該沒有
      鎖等語明確（見原審卷第68頁至71頁），二人所陳互核一
      致。被告於警訊時亦坦承「我有進去哨亭然後丟東西出來
      ，我有跟一個人打架，他有表明身分等語（見偵查卷第11
      頁反面）。而告訴人於案發當日於國立台灣大學醫學院附
      積3Ｘ3公分、右頸擦傷3Ｘ3公分、手臂瘀傷3Ｘ3公分、左
      耳外耳廓瘀傷之傷害，有該醫院出具之診斷證明書、93年
      9月6日（93）校附醫秘字第9300209632號函送之病歷影本
      一份在卷足稽（見偵查卷第3頁，原審卷第38頁至43 頁）
      。從而告訴人所指與事實相符，堪予採信。
    (二)被告雖辯稱「5月16日晚上，我是好意，他們崗哨沒有人
      ，我有進去崗哨裡面，我拿東西出來，我是要整理。我沒
      有丟出來。我是把東西拿出來要整理。他們有四個人來圍
      毆我，是我被打」（見偵查卷第36頁）、「我有說我有要
      幫忙清理，但是我並沒有打人，我一個人如何打3、4個人
      」（見原審卷第31頁）、「我沒有打憲兵，我是被憲兵打
       ，我是把東西拿出來，朋友說他有東西放在那邊，叫我
      去那邊找，是他（指甲○○）先打我，我才攻擊他的，甲
      ○○沒有出示證件，我有流鼻血」（見原審卷第67、68、
      71頁）云云。惟查：被告於前述時、時地因將崗亭內之物
      品弄亂並往外扔，在現場值總統府駐地安全維護便衣哨勤
      務之憲兵甲○○即上前制止，被告遂對告訴人大聲咆哮及
      徒手攻擊告訴人，至證人金建華走上前支援時被告始停手
      等情，已據告訴人及證人金建華證述綦詳，被告亦坦承將
      哨亭東西丟出來而與告訴人打架，告訴人曾表明身分等語
      ，均如前述，徵之被告與告訴人及證人金建華均係第一次
      見面，雙方亦無怨隙，此業據被告、告訴人、證人金建華
      陳明在卷，告訴人及證人金建華顯無虛設當時情事以誣陷
      被告之必要，而且證人即經通知前往處理之介壽路派出所
      警員江建興亦表示當時前往總統府前北廣場帶被告回介壽
      路派出所時並未見到被告有流鼻血（見原審卷第73頁），
      此外被告亦未能提供託其前去崗哨亭拿東西之友人姓名、
      地址等資料以供查證，況該哨亭係執勤憲兵服勤處所，自
      不可能置放他人物件，足見被告所辯當日進入崗亭是清理
      崗亭或受託進去拿東西及並未毆打告訴人，不知告訴人係
      憲兵各情，均係飾卸刑責之詞，不足採信。
    (三)按告訴人當時正值22時至24時之總統府駐地安全維護便衣
      哨勤務，負責維護執勤區之安寧秩序，有憲兵兵力派遣表
      影本一紙在卷足稽（見偵查卷第4 頁），為依法執行職務
      之公務員。被告在告訴人值勤區內無故將崗哨亭內之物品
      外扔，顯已干擾執勤區安寧秩序，告訴人上前制止，被告
      不從，反而大聲咆哮，更徒手毆打告訴人成傷，堪認被告
      於公務員執行職務時施強暴，並對公務員造成傷害至明。
      本件事證明確，被告犯行堪以認定，應予依法論科。至被
      告於原審審理時聲請調閱總統府前監視錄影帶一節，因本
      案事證已臻明確，業如前述，應無調查之必要，附此敘明
      。
二、被告乙○○於告訴人甲○○依法執行維持秩序之職務時，對
    之施強暴並致告訴人受有傷害。核被告所為，係犯刑法第
    135條第1項對於公務員依法執行職務時施強暴之妨害公務罪
    及同法第277條第1項之傷害罪；被告所犯上開妨害公務罪及
    傷害罪2 罪間，係一行為觸犯二罪名之想像競合犯，應依刑
    法第55條之規定，從一重之傷害罪處斷；公訴人認上開二罪
    間，為方法結果之牽連犯，容有誤會。被告有犯罪事實欄一
    之犯罪前科及執行情形，有本院被告全國前案紀錄表在卷可
    稽，其於5 年內再犯前述之罪，為累犯，應依刑法第47條規
    定加重其刑。又被告陳稱其患有精神中度疾病，經原審囑託
    國防大學國防醫學院三軍總醫院針對被告行為時之精神狀態
    施以鑑定，三軍總醫院綜合被告個人史、疾病史及家族史、
    案發經過，並對被告施以理學檢查、精神狀態檢查、心理衡
    鑑等研判：「乙○○28歲（84年）開始吸食安非他命，半年
    後致出現聽幻覺、視幻覺、被害妄想、關係妄想，覺得警察
    想害他等症狀，於86年9 月間因上述精神症狀至長庚醫院精
    神科門診就醫，經診斷為器質性精神病，但未規則就醫。經
    門診鑑定結論：就精神醫學專業觀點而言，陳員（被告乙○
    ○）目前診斷為：『１．妄想型精神分裂病；２．安非他命
    誘發之精神病；３．安非他命依賴；４．邊緣性智能；５．
    反社會性格特質』。而陳員犯案當時，除輕度焦慮外並無特
    別憂鬱或特別高亢之現象；無解離狀態、無物質中毒、脫癮
    或其他器質性精神病狀態；其犯案亦非在幻聽、幻視等知覺
    障礙或妄想等思考障礙等精神症狀直接指使下之行為，不符
    合『心神喪失』之標準。但陳員犯案當時仍可能受被害意念
    、關係意念所干擾，加上長期患有精神分裂病、使用安非他
    命以及邊緣性智能、反社會性格特質影響下，整體判斷力明
    顯下降、衝動控制亦差；面對壓力之處置能力不佳，而導致
    嚴重之行為後果。且由其前往案發地點之動機（欲一探所謂
    『子彈會轉彎』之究竟而至總統府前）看來，亦可見其現實
    感不佳之一斑，故其犯案當時之精神狀態已達『精神耗弱』
    之標準。」，有國防大學國防醫學院三軍總醫院93年10月13
    日集逵字第0930020537號函送之精神鑑定報告一份可稽（見
    原審卷第19頁至24頁），參諸告訴人甲○○亦證述：「他當
    時好像喝醉酒，可是又沒酒味。到了警局後才知道他心理有
    點問題，他說他覺得很髒」、「被告一直唸三字經說那邊為
    何那麼髒亂，所以把東西丟出來」等語（見偵查卷第35頁、
    原審卷第63頁），可知被告於行為時，對於外界事物之知覺
    理會能力，顯異於一般人，但由上開告訴人及證人金建華所
    述當時案發現場情形，被告與告訴人拉扯時，於證人金建華
    到場後，被告隨即停止，嗣於接受警詢時亦能大致描述案情
    經過，可見被告當時尚非全無辨識能力，堪認為精神耗弱程
    度，故依刑法第19條第2 項規定，減輕其刑，並先加後減之
    。
三、原審同此事實認定，依刑法第135條第1項、第277條第1項、
    第55條、第41條第1項前段、第47條、第19條第2項，罰金罰
    鍰提高標準條例第1條前段、第2條之規定，並審酌被告前有
    3 件妨害公務前科、被告之智能、本身患有精神疾病、犯罪
    時所受刺激、精神狀況、動機、所造成之危害、施強暴手段
    而致值勤憲兵受有傷害、告訴人受傷程度、被告犯罪後始終
    否認犯行且迄未賠償告訴人損害等一切情狀，量處被告乙○
    ○有期徒刑月，如易科罰金，以佰元折算壹日，並無違
    誤，量刑亦屬妥適。被告上訴否認犯行，核無理由，應該駁
    回。
據上論斷，應依刑事訴訟法第368條，判決如主文。
本案經檢察官蔡薰慧到庭執行職務。
中　　華　　民　　國　　94　　年　　4 　　月　　1 　　日
　　　　　　　　　刑事第十五庭審判長法　官　蔡永昌
　　　　　　　　　　　　　　　　　  法　官　張正亞
　　　　　　　　　　　　　　　　　  法　官　陳榮和
以上正本證明與原本無異。
不得上訴。
                                    書記官　劉麗芬
中　　華　　民　　國　　94　　年　　4　　 月　　6　　日
附錄：本案論罪科刑法條全文
刑法第135條第1項
對於公務員依法執行職務時，施強暴脅迫者，處三年以下有期徒
刑、拘役或三百元以下罰金。
刑法第277條第1項（普通傷害罪）
傷害人之身體或健康者，處三年以下有期徒刑、拘役或一千元以
下罰金。
